臺灣高等法院民事判決　　　　　　　　　　　　　　九十二年度上字第一一九四號
　　上　訴　人　昇鴻建設開發有限公司
　　法定代理人　吳麗雲
　　訴訟代理人　黃永琛律師
　　複 代 理人　劉桂君律師
　　被 上 訴人　甲○○
　　訴訟代理人　邱基祥律師
　　複 代 理人　邱池淑媛
右當事人間請求收取債權金事件，上訴人對於中華民國九十二年十月三十日臺灣板橋
地方法院九十二年度訴字第一五四三號第一審判決提起上訴，本院於九十三年六月十
五日言詞辯論終結，判決如下：
    主      文
上訴駁回。
第二審訴訟費用由上訴人負擔。
    事實及理由
一、上訴人主張：上訴人執訴外人乙○○所簽發，面額為新台幣（下同）一億零二百
    七十萬元之本票（下稱系爭本票）向臺灣桃園地方法院聲請票款執行，經該院八
    十九年度票字第六三八一號民事裁定准予強制執行，並經該院民事執行處以九十
    一年度執字第一九六四九號給付票款強制執行事件受理在案。而被上訴人與訴外
    人即受訴訟告知人乙○○就門牌號碼桃園縣楊梅鎮○○街三五四號七樓房地（下
    稱系爭房地），訂立房地買賣契約書（下稱買賣契約書一），買賣總價金為一百
    六十萬元，惟被上訴人迄今尚未給付價金。上訴人為實現債權，聲請臺灣桃園地
    方法院民事執行處就訴外人乙○○對被上訴人之前開一百六十萬元買賣價金債權
    ，核發扣押及收取命令，詎被上訴人於收受收取命令後，為不實之聲明異議等情
    。爰(一)先位聲明：依民法第二百四十二條規定及收取命令收取權之法律關係，求
    為命被上訴人給付乙○○一百六十萬元，並由上訴人代位受領之判決。另上訴人
    就系爭房地與被上訴人簽訂陽明國宅房屋土地買賣契約書（下稱系爭買賣契約書
    二），上訴人已依約將系爭房地之所有權移轉予被上訴人，然被上訴人竟拒不給
    付價金，上訴人乃依民法第二百五十四條規定，催告被上訴人給付買賣價金，未
    獲置理，爰以原審起訴狀繕本送達，為解除兩造間系爭買賣契約二之意思表示，
    被上訴人自應將系爭房地移轉登記予上訴人。是如認上訴人之先位聲明無理由，
    則(二)備位聲明：並依民法第二百五十九條之規定，求為命被上訴人應將如原判決
    附表所示系爭房地所有權移轉登記予上訴人之判決（原審就先位及備位聲明均為
    上訴人敗訴之判決。上訴人聲明不服）。並上訴聲明：(一)先位聲明部分：(1)原判
    決廢棄。(2)被上訴人應給付乙○○一百六十萬元，並由上訴人代位受領。(3)願供
    擔保，請准宣告假執行。(二)備位聲明部分：(1)原判決廢棄。(2)被上訴人應將如原
    判決附表所示之房地移轉登記予上訴人。
二、被上訴人則以：依訴外人乙○○與被上訴人所簽訂之系爭買賣契約一第九條約定
    ，買賣價金係以銀行貸款給付，而貸款委由訴外人乙○○辦理，如因金融機關基
    於規定停止辦理貸款或其他不可歸責於乙○○之事由致不能貸款時，乙○○應負
    責代被上訴人補辦貸款，故被上訴人既已將貸款所需文件交予乙○○辦理，則於
    乙○○未辦妥貸款前，尚不得向被上訴人請求給付價金，被上訴人亦得以此拒絕
    給付價金之事由，於本件收取訴訟中對抗上訴人。又系爭買賣契約一第九條既已
    明定「其他不可歸責於乙方（即乙○○）之原因致不能貸款」之處理辦法，上訴
    人自無違反上開約定而請求被上訴人給付現款之理。又上訴人係以訴外人乙○○
    等簽發之擔保本票為執行名義，聲請就乙○○對於第三人即被上訴人之金錢債權
    為執行，則須乙○○對被上訴人有債權存在為前提，而乙○○尚不得請求被上訴
    人給付買賣價金，被上訴人自得聲明異議。再兩造間所簽訂之系爭買賣契約二，
    係作為上訴人申辦貸款之用，兩造間並無就系爭房地成立買賣之合意，上訴人自
    不得主張解除買賣契約請求被上訴人移轉系爭房地之理等語，資為抗辯。並答辯
    聲明：(一)上訴駁回。(二)如受不利判決，願供擔保，請准免為假執行。
三、先位聲明部分：
  (一)經查，上訴人執訴外人乙○○等所簽發，面額為一億零二百七十萬元之系爭本票
    向臺灣桃園地方法院聲請票款執行，經該院於八十九年十一月二十日以八十九年
    度票字第六三八一號裁定准予強制執行，並經上訴人據為執行名義，向桃園地方
    法院民事執行處聲請強制執行，經該執行處以九十一年度執字第一九六四九號強
    制執行事件受理在案。又被上訴人與訴外人乙○○就系爭房地簽訂系爭買賣契約
    一，約定買賣價金一百六十萬元，被上訴人迄今未付。上訴人為實現債權，聲請
    臺灣桃園地方法院民事執行處就訴外人乙○○對被上訴人之前開一百六十萬元買
    賣價金債權，核發扣押及收取命令，而被上訴人於收受收取命令後聲明異議。又
    系爭房屋現為空屋，由上訴人保管中等事實，為兩造所不爭執（見本院卷九三頁
    ），並有臺灣桃園地方法院八十九年度票字第六三八一號本票裁定、被上訴人與
    訴外人乙○○訂立之房地買賣契約書一、臺灣桃園地方法院九十二年五月十二日
    、同年六月二十五日、同年七月十八日桃院祺民執地字第一九六四九號執行命令
    、及臺灣桃園地方法院九十一年度訴字第一二五號請求所有權移轉登記等事件九
    十一年十一月六日言詞辯論筆錄影本附卷可稽（見原審卷八─一二、一五─一七
    頁），堪信此部分為真實。
  (二)次查，系爭買賣契約一第三條約定：「房地總價金（包括本約所載之附屬設備及
    其他設施）為新台幣壹佰陸拾萬零仟元整」；第九條約定：「貸款約定：本契約
    第三條房地總價內之尾款新台幣壹佰陸拾萬元，由甲方（被上訴人）以金融機關
    之貸款給付乙方（即訴外人乙○○），並由甲乙雙方另立委辦房地貸款契約書，
    由乙方依約定代甲方辦妥一切貸款手續。其貸款金額少於上開預定貸款金額時，
    差額部分由甲方分十八期按月無息平均支付乙方，並辦理第二順位抵押。但因金
    融機關基於法令規定停辦貸款或其他不可歸責於乙方之原因致不能貸款時，由乙
    方負責代甲方辦理預定貸款金額之擔保放款」，有系爭買賣契約書一在卷可按（
    見原審卷九─一二頁），是依上開約定，買賣價金係以銀行貸款為給付，並由被
    上訴人委託訴外人乙○○辦理貸款手續，如因金融機關基於法令規定停辦貸款或
    其他不可歸責於乙○○之事由，由乙○○負責代被上訴人辦妥貸款，而被上訴人
    已將辦理貸款所需文件交予乙○○辦理，乙○○依上開約定要負責幫被上訴人辦
    妥貸款，以貸款繳付價金，則乙○○在其辦妥貸款前，自不得向被上訴人請求給
    付價金。
  (三)按「民法第二百四十二條前段所定債務人怠於行使其權利時，債權人因保全債權
    ，得以自己之名義，行使其權利之先決條件，須債務人果有此權利，且在可以行
    使之狀態，始有債權人代位行使之可言。茲債務人對被上訴人之移轉系爭房屋所
    有權之請求權，尚不得行使，上訴人主張代位其行使，殊非有理」；「債權人得
    以自己名義代位行使者，為債務人之權利而非自己之權利，若債務人自己並無該
    項權利，債權人自無代位行使之可言」（最高法院六十五年台上字第三八一號、
    四十九年台上字第一七五號判例意旨參照）。本件訴外人乙○○於辦妥貸款前，
    無權請求被上訴人給付買賣價金，即乙○○對被上訴人之買賣價金給付請求權，
    尚不得行使，已如前述，揆之首揭說明，上訴人主張代位乙○○行使買賣價金給
    付請求權，請求被上訴人給付價金，自非有理。
  (四)上訴人雖主張：系爭買賣契約書一第九條明定被上訴人以貸款給付價金，貸款金
    額如少於預定貸款額時，被上訴人應以現金補足差額，本件被上訴人因不符金融
    機關之貸款資格致銀行不予核貸，依舉輕以明重法理，被上訴人自應以現金給付
    全部尾款。又被上訴人至遲於八十八年五月間即知銀行拒予核貸，縱分十八期按
    月給付，至今亦已全部屆期而應給付全部價金。至該條但書雖約定「因金融機關
    基於法令規定停辦貸款或其他不可歸責於乙方之原因致不能貸款時，由乙方負責
    代甲方辦理預定貸款金額之擔保放款」，然因本件契約書係沿用政府獎勵投資興
    建國民住宅房屋土地買賣契約書，故該但書約定係指「金融機關停辦『國宅優惠
    貸款』時」出賣人負責代買受人辦理一般銀行擔保貸款，但亦以買受人符合銀行
    擔保放款之條件，被上訴人既因債信不良，不符貸款條件，當無強令出賣人負銀
    行貸款之責，而作被上訴人免付尾款之理云云。查，依買賣契約書一第九條約定
    ，一百六十萬元之買賣價金以銀行貸款金額給付，而訴外人乙○○應負責辦妥貸
    款手續，已如前述，本件被上訴人雖因不符泛亞商業銀行（下稱泛亞銀行）申貸
    之條件，致該行未予核貸，固有該行新樹分行九十三年三月十九日泛新發字第四
    ○二號函在卷可憑（見本院卷七八頁），惟系爭買賣契約書並未限定向何一金融
    機構辦理貸款，故縱認泛亞銀行不予核貸係可歸責於被上訴人之事由所致，訴外
    人乙○○亦應協助被上訴人向其他金融機構申貸，且上開條文亦就「其他不可歸
    責於乙○○之原因致不能貸款」之情形，明定「由乙○○負責代被上訴人辦理預
    定貸款金額之擔保放款」之處理方法，則上訴人自不得以泛亞銀行不予核貸，即
    要求被上訴人給付現款。至分十八期按月無息平均支付，係指貸款不足額部分，
    若買賣價金全額無法核貸撥款，無分十八期給付約定之適用。另上訴人亦無法舉
    證證明買賣契約書一第九條但書之約定係僅就國宅貸款所作之約定，空言主張本
    件無該條但書規定之適用，即不足採。
  (五)上訴人又主張：第三債務人不得否認執行債權人對執行債務人已取得之執行名義
    債權存在，故被上訴人對本件執行名義所為實體上之爭執，自無可採云云。查，
    上訴人係以對訴外人乙○○之本票債權聲請強制執行，以本票裁定為執行名義，
    而被上訴人係就為執行債務人即乙○○對其無債權存在聲明異議，而非就執行名
    義所示之本票債權聲明異議，是上訴人上開所辯，亦不足採。
四、備位聲明部分：
    查，兩造間就系爭房地簽訂系爭買賣契約書二，固為兩造所不爭執，並有該契約
    書二為證（見原審卷一八─二三頁），惟簽該買賣契約書之目的係為被上訴人向
    銀行申請辦理貸款之用，兩造並無成立買賣契約之合意，此業據上訴人於台灣桃
    園地方法院九十一年度訴字第一二五號所有權移轉登記等事件自承在卷，有該事
    件民事判決理由欄第五點第(一)段附卷可稽（見原審卷六九頁），並經上訴人於原
    法院審理時再次確認（見原審卷五一頁），是兩造間並無買賣關係存在，委堪認
    定。上訴人既非買賣契約之當事人，又何能主張解除買賣契約，請求被上訴人回
    復原狀，將買賣標的物即如原判決附表所示之系爭房地之所有權移轉登記予上訴
    人，是上訴人此部分之請求，亦屬無據，應予駁回。
五、綜上所述，上訴人先位聲明主張本於強制執行法第一百二十條、民法第二百四十
    二條規定，請求被上訴人給付訴外人乙○○一百六十萬元，並由上訴人代位受領
    ；備位聲明主張解除契約回復原狀，請求被上訴人應將如原判決附表所示之房地
    移轉登記予上訴人，均為無理由，不應准許。原審為上訴人敗訴之判決，並無不
    合。上訴意旨指摘原判決不當，求予廢棄改判，為無理由，應予駁回。
六、本件事證已臻明確，兩造其餘攻擊、防禦方法經審核後，均與判決結果無涉，爰
    無一一論述之必要，併此敘明。
七、據上論結，本件上訴為無理由，依民事訴訟法第四百四十九條第一項、第七十八
    條，判決如主文。
中　　　華　　　民　　　國　　九十三　　年　　　七　　　月　　　六　　　日
                              　民事第五庭
                                　  審判長法  官　張　劍　男
                                  　      法  官　李　行　一
                                    　    法  官　蔡　芳　齡
正本係照原本作成。
如不服本判決，應於收受送達後二十日內向本院提出上訴書狀，其未表明上訴理由者
，應於提出上訴後二十日內向本院補提理由書狀（均須按他造當事人之人數附繕本）
上訴時應提出委任律師或具有律師資格之人之委任狀；委任有律師資格者，另應附具
律師資格證書及釋明委任人與受任人有民事訴訟法第四百六十六條之一第一項但書或
第二項（詳附註）所定關係之釋明文書影本。
中　　　華　　　民　　　國　　九十三　　年　　　七　　　月　　 十三 　　日
　　　　　　　　　　　　　　　　　　　　　書記官　蔡　錦　輝
附註：
民事訴訟法第四百六十六條之一（第一項、第二項）：
對於第二審判決上訴，上訴人應委任律師為訴訟代理人。但上訴人或其他法定代理人
具有律師資格者，不在此限。
上訴人之配偶、三親等內之血親、二親等內之姻親，或上訴人為法人、中央或地方機
關時，其所屬專任人員具有律師資格並經法院認為適當者，亦得為第三審訴訟代理人
。
